臺灣板橋地方法院民事判決　　　　　　　 100年度婚字第63號
原　　　告　洪德卿
被　　　告　潘愛美SULIA.
上列當事人間請求確認婚姻無效事件，本院於民國100 年2 月17
日言詞辯論終結，判決如下：
    主  文
確認原告洪德卿與被告潘愛美之婚姻無效。
訴訟費用新臺幣仟元由原告負擔。
    事實及理由
一、原告起訴之主張：原告前於民國69年5 月17日與訴外人黃淑
    女結婚，惟於98年2 月11日原告自行偽造離婚協議書辦理離
    婚登記，嗣黃淑女對原告提起刑事告訴，經台灣板橋地方法
    院檢察署檢察官對原告為緩起訴處分，並撤銷前揭原告與黃
    淑女間之離婚登記，該次離婚自不生效力，然而原告已於98
    年2 月27日再與被告結婚，該次婚姻應屬無效，又待原告與
    黃淑女於99年11月15日在法院調解離婚成立後，兩造前往戶
    政事務所欲重新辦理結婚登記，惟據戶政事務所表示應先至
    法院處理兩造間前次無效之婚姻等語。為此訴請：如主文所
    示。
二、被告對於原告主張之事實及提出之證據均不爭執。
三、法院之判斷：
  (一)按確認之訴，非原告有即受確認判決之法律上利益者，不得
    提起。所謂即受確認判決之法律上利益，係指法律關係之存
    否不明確，原告主觀上認其在法律上地位有不安之狀態存在
    ，且此種不安之狀態，能以確認判決將之除去者而言，此有
    最高法院52年台上字第1240號判例意旨可參。本件原告主張
    其與被告間於98年2 月27日之婚姻無效，雖未為被告所否認
    ，惟參以兩造在戶籍資料上業經登記為是日結婚，並於同年
    6 月5 日辦妥結婚登記一節，有戶籍謄本在卷可憑，顯見原
    告就兩造間婚姻關係是否無效一事之法律上地位，係處於不
    明確之狀態，且能藉由本件確認判決予以除去。故原告提起
    本件訴訟，自有即受確認判決之法律上利益，合先敘明。
  (二)經查，原告前於69年5 月17日與訴外人黃淑女結婚，然原告
    竟於98年2 月間自行偽造黃淑女之簽名製作不實之離婚協議
    書，並於98年2 月11日持以向戶政事務所辦理離婚登記，旋
    又於98年2 月27日與被告結婚，並於同年6 月5 日辦妥兩造
    間之結婚登記；惟黃淑女知悉上情後對原告提起刑事告訴，
    原告所犯之偽造文書、重婚等罪，業經台灣板橋地方法院檢
    察署檢察官查明屬實，以98年度偵字第2476 1號對原告為緩
    起訴處分，並經戶政事務所撤銷前揭原告與黃淑女間之離婚
    登記，嗣後原告與黃淑女復又於99年11月15日在本院以99年
    家移調字第35號調解離婚成立之事實，已有戶籍謄本、兩造
    間之結婚證書（印尼文暨中譯文）、99年家移調字第35號調
    解成立筆錄、台灣板橋地方法院檢察署檢察官98年度偵字第
    24731 號緩起訴處分書等件可稽，復為被告所不爭執，堪認
    為真實。
  (三)按有配偶者，不得重婚；有重婚者之情形者，無效。此為民
    法第985 條、第988 條定有明文。執此以觀，原告明知其與
    訴外人黃淑女間於98年2 月11日所為之離婚登記，乃其自行
    偽造離婚協議書所申辦，未符離婚法定要件，不生離婚效力
    ，其仍屬有配偶之人，詎又於同年2 月27日與被告結婚，兩
    造間之婚姻為重婚，依前揭規定應屬無效至明。從而原告請
    求確認兩造間婚姻關係無效，為有理由，應予准許。
四、本件兩造間於98年2 月27日所為之結婚無效，已如上述，然
    此則必藉由判決始克還原，此實不可歸責於被告，況被告本
    可與原告互換地位提起本件確認婚姻無效訴訟，故原告訴請
    確認婚姻無效雖於法有據，然被告之應訴乃法律規定所不得
    不然，則被告所為自屬伸張或防衛權利所必要，故本件訴訟
    費用應由原告負擔，較為公允。
五、訴訟費用負擔之依據：民事訴訟法第81條第2 款。
中    華    民    國    100    年    2     月    25   日
                      家事法庭  法  官  邱景芬
以上正本係照原本作成。
如對本判決上訴，須於判決送達後20日之不變期間內，向本院提
出上訴狀。如委任律師提起上訴者，應一併繳納上訴審裁判費。
中    華    民    國  100     年    2     月    25    日
                                書記官  高小婷